【裁判字號】    97,上訴,1229
【裁判日期】    971023
【裁判案由】    偽造文書等
【裁判全文】
臺灣高等法院高雄分院刑事判決        97年度上訴字第1229號
上  訴  人  臺灣高雄地方法院檢察署檢察官
被      告  丙○○
上列上訴人因被告偽造文書等案件，不服臺灣高雄地方法院96年
度訴字第4869號中華民國97年6 月3 日第一審判決（起訴案號：
臺灣高雄地方法院檢察署95年度偵緝字第1305號），提起上訴，
本院判決如下：
    主  文
上訴駁回。
    理  由
一、公訴意旨略以：被告丙○○於民國（下同）86年8 月間自任
    互助會會首，招募會期自86年8 月25日起至88年12月25日止
    ，每年4 月25日、8 月25日及12月25日加會1 次，共計36會
    （下稱A 會），每會會款新臺幣（下同）1 萬元，開標地點
    在高雄市三民區○○○街133 號。詎其明知甲○○並未於88
    年8 月25日標得上開A 會會款，竟意圖為自己不法所有及行
    使偽造私文書之犯意，於88年8 月25日，藉會員互不相識之
    機會，假借甲○○之名義填寫A 會標單，冒標會款，再分別
    向各會員甲○○、戊○○○（以蔡勝雄名義參加）等人收取
    會款，使遭冒標之甲○○及其他活會會員陷於錯誤，分別交
    付活會會款，被告得手後遂將上開會款侵占入己，足以生損
    害於甲○○及其他活會會員。嗣於88年9 月28日，被告之配
    偶朱武龍（另為不起訴處分確定）宣布倒會，甲○○、戊○○○及其他活會會員經查證後，發現該互助會至88年8 月25
    日（起訴書誤載為9 月25日）止，應只剩4 個活會，卻仍有
    5 個活會會員。因認被告涉犯刑法第216 條、第210 條行使
    偽造私文書罪、同法第335 條第1 項侵占罪、同法第339 條
    第1 項詐欺取財罪等語。
二、按犯罪事實應依證據認定之，無證據不得認定犯罪事實；不
    能證明被告犯罪者，應諭知無罪之判決，刑事訴訟法第154
    條第2 項、第301 條第1 項分別定有明文。次按認定不利於
    被告之證據須依積極證據，苟積極證據不足為不利於被告事
    實之認定，即應為有利被告之認定，更不必有何有利之證據
    ；又犯罪事實之認定，應憑證據，如無相當之證據，或證據
    不足以證明，自不得以推測或擬制之方法，以為裁判之基礎
    。再者，依刑事訴訟法第161 條第1 項規定，檢察官對於起
    訴之犯罪事實，仍應負提出證據及說服之實質舉證責任，尚
    其所提出之證據，不足為被告有罪之積極證明，或其指出證
    明之方法，無從說服法院以形成被告有罪之心證，基於無罪
    推定之原則，自應為被告無罪判決之諭知（最高法院30年上
    字第816 號、40年台上字第86號、92年台上字第128 號判例
    可資參照）。再按告訴人之告訴，係以使被告受刑事訴追為
    目的，是其陳述是否與事實相符，仍應調查其他證據以資審
    認（最高法院52年台上字第1300號判例意旨參照）。
三、證據能力部分：本院所引下列證據，檢察官、被告於本院準
    備程序同意有證據能力（就互助會單標會日期除外），本院
    認該具有傳聞證據性質之證據，其取得過程並無瑕疵，且與
    待證事實具有關聯性，以之作為證據係屬適當，依刑事訴訟
    法第159 條之5 第1 項規定，俱得為證據。
四、檢察官認被告丙○○涉有前揭犯行，無非係以：(1)被告於偵
    查中之供述、(2)證人即告訴人甲○○於偵查中之證述、(3)證
    人乙○○之證述、(4)另案被告王寶蘭於偵查中之證述、(5)互
    助會單1 紙等證據資料，為其主要之論據。
五、訊據被告固坦承：有於上揭時、地召集互助會，並於88年9
    月25日宣布倒會之事實，惟堅決否認有何上揭犯行，辯稱：
    我於86年、87年間共召集8 個互助會，因於87年間遇上金融
    風暴，所經營之廚具店周轉不靈，自己又被別人倒會，才會
    倒會，在此之前每期會款均如期交付，雖然未讓死會會員簽
    收會款，但我19年來的會都很清楚；A 會倒會後只剩下甲○○、戊○○○、王寶蘭、許玲育4 個活會會員，該會之88年
    8 月25日會款是由己○○標走的，並沒有冒用甲○○的名義
    標會，該會標會方式係會員事先打電話給我，告知出標金額
    ，並寫單子，若有人來我會給他們看，並沒有偽造文書、侵
    占、詐欺之犯行等語。
六、被告於86年間自任互助會會首，招募上揭A 會互助會，會期
    自86年8 月25日起至88年12月25日止，每年4 月25日、8 月
    25日及12月25日加會1 次，連會首共計36名會員，每會會款
    1 萬元，採取內標制，開標地點在高雄市三民區○○○街13
    3 號，A 會係於88年9 月25日宣布倒會之事實，業據被告所
    自承，核與證人即告訴人甲○○於原審審理時具結證述：A
    會在88年9 月25日倒會等情大致相符，並有互助會單1 紙在
    卷可佐。此部分事實上揭事實，固堪以認定。惟查：
（一）被訴偽造標單詐取會款部分：
（１）證人即告訴人甲○○固指稱：我是A 會活會會員，88年8
      月25日我並沒有標取A 會，被告跟其他會員說我有標會，
      被告應有冒標我的會，己○○在A 會是活會等語。惟其於
      原審審理時亦明確證稱：我不知道被告有無用我的名字冒
      標，亦沒有聽其他會員說我是死會，被告怎麼做我不知道
      等語，則被告是否有於88年8 月25日冒用甲○○名義標取
      A 會會款，即非無疑。但被告對於證人甲○○係A 會活會
      一節並不爭執，供稱：A 會倒會後只剩甲○○、戊○○○
      （蔡勝雄名義）、王寶蘭、許玲育（王寶蘭之女）4 個活
      會，該會88年8 月25日是由己○○所標得，己○○在A 會
      2 會都是死會，我沒有冒標甲○○的會等語。而證人己○○於原審審理時證稱：我忘記25日的會有無標取，因為跟
      被告很多個會，已忘記跟了幾個會，哪些會有標，哪些會
      沒標，但是沒有聽說被告有冒我名義標會，是到調解委員
      會後算出來被倒23萬元，如何算出來，被告那裡有資料，
      後來以2 成和解等語，雖就其參與之A 會會款是否已標取
      抑或何時標會一節無從記憶，惟對於其與被告間有關互助
      會會算結果得出之金額為23萬元一節，核與被告陳稱：己○○跟我5 日的會有3 會，均是活會，總共有39萬元，扣
      除她25日的4 個死會會款16萬元，再以2 成和解等語大致
      相符，並有互助會單4 紙在卷（見偵字第29836 號卷第9
      、10、15、16頁）可憑。觀諸上開互助單所載，被告所招
      募每月5 日開標之互助會，其會期自87年11月5 日起至90
      年3 月5 日止，每逢2 月、6 月、10月各加標1 次，每會
      會款1 萬元，最後1 次開標係在88年9 月5 日，共計進行
      13次標會，證人己○○在上開5 日之互助會共計參加有3
      會，均為活會，活會部分尚積欠證人己○○39萬元，扣除
      己○○參加25日的4 會均為死會，尚須給付被告各4 次死
      會會款共計16萬元後，被告確實尚應給付證人己○○23萬
      元；證人己○○於本院審理時亦證稱：只知道被告23萬元
      ，在調解委員會算的，拿2 成，其他因時間太久，忘記了
      等情（見本院卷第41頁）。是被告辯稱證人己○○之A 會
      2 會均已標得會款，被告此部分之供述，尚非全然無據。
      而本件互助會含會首總會數共36會，進行至第33會即88年
      9 月25日方始倒會等情，業據被告自承、證人甲○○證述
      明確，則該會扣除已開標之32會後，僅餘4 個活會會員，
      則被告供陳活會會員為告訴人甲○○、戊○○○、王寶蘭
      、許玲育4 人一節，尚無不合。至於檢察官上訴意旨循告
      訴人告訴意旨認丁○○、丁村亦為活會會員云云。惟此亦
      為被告所否認，而證人丁○○於本院審理時具結後證稱：
      這一會宣布止會時是活會或死會，已沒印象等語（見本院
      卷第66頁）；而會員丁村於互助會單上並無該人之住所，
      據被告於本院審理時陳稱：「丁村是譯名，我不知道他的
      正名，他也是搬家了…他真的也是有標了」（見本院卷第
      45頁），是本院無從傳喚「丁村」者查證。且綜觀本案全
      卷，亦無任何證據足資證明此2 人係活會會員，是尚難僅
      憑告訴人片面指訴，遽認被告不利認定之依據。
（２）另檢察官所舉證人乙○○、王寶蘭於偵查中之證述，據此
      認定被告有偽造標單之行為。惟查，上開證人乙○○於偵
      查中之證述，因其非A 會會員，並未親身見聞A 會開標情
      形，其所為之供述無證據能力，而不得做為本案判斷之依
      據。而證人王寶蘭於偵查中係證稱：被告沒什麼開標，都
      用電話說的，標的時候沒人去，只有紙在桌上等語，亦未
      明確指述A 會標會須以標單為之，尚難僅憑證人王寶蘭上
      開證述，遽認本件互助會會員標會須以標單為之。另告訴
      人甲○○亦陳稱：標會方式係打電話或親自到場寫單子等
      語；證人己○○於原審審理時證稱：以電話說利息等語，
      均核與上開證人王寶蘭所證述情節一致，堪認A 會會員標
      會時，多數均係以電話告知出標金額方式方式為之甚明，
      則被告辯謂：會員事先電話給我，告知出標金額一節，堪
      以採信。況且，既不能證明被告有冒標之事證，更難認其
      有偽造標單行為。此外，檢察官復未提出有何積極證據足
      資證明被告有偽造甲○○名義標單之犯行，是告訴人指訴
      被告冒標其名義之互助會僅係臆測之詞，並非止會後核對
      活會會員數目有異而發覺遭冒標，或有任何證據可資佐證
      ，自難僅憑告訴人甲○○臆測之詞，即認被告確有偽造甲○○標單憑以得標之行為。
（３）再按刑法第339 條第1 項詐欺罪之成立，以意圖為自己或
      第三人不法所有，以詐術使人將本人或第三人之物交付為
      要件，所謂以詐術使人交付，必須被詐欺人因其詐術而陷
      於錯誤，若其使用方法，不能認為詐術，亦不致使人陷於
      錯誤，即不構成該罪（最高法院46年台上字第260 號判例
      可資參照）。觀諸本件互助會之進行過程，含會首總會數
      共36會，進行至第33會即88年9 月25日方始倒會，是該互
      助會已正常運作許久，核與一般虛列會員之互助會詐欺，
      多於互助會進行之初即以人頭大量標會詐取會款後惡性倒
      會之常情不符；參以民間互助會，基本上雖應以互為誠信
      為基礎，受邀集人當自行評估風險，而後考量加入之可行
      性，故參加互助會之會員恆可預見事後會首有無力清償或
      遲延清償之風險，是縱會首事後有債務不履行之情狀，如
      無積極證據足以認定其在召集互助會之初即有詐財之本意
      ，尚難因事後有債務不履行之情事，即推定其必然自始蓄
      意行騙。而告訴人甲○○於偵查中亦供陳：我們都跟了被
      告18年會等語，足認其係自願加入被告所召集之前揭互助
      會，雖其對於未及得標，被告即倒會且避不見面等情諸多
      責難，然尚難遽認證人甲○○有何因被告施用詐術而陷於
      錯誤，始行參加該互助會並如期繳納會款之情事。
（４）綜上各節參互以觀，殊難僅因被告事後有債務不履行之情
      形，即推定其有詐欺取財之犯意。公訴人所舉證據未能證
      明被告有何以偽造標單得標之方式施用詐術，使活會會員
      陷於錯誤而繼續繳納活會會款之事實，自不能證明被告犯
      有偽造及行使偽造私文書用以詐欺取財部分之犯行。至於
      本件被告因資金週轉困難，致互助會無法繼續進行，因而
      倒會，應屬民事糾紛，宜循民事途徑解決。
（二）被訴侵占88年8 月25日得標會員之會款部分：
（１）按88年4 月21日增修公布之民法第709 條之7 第1 項、第
      2 項、第3 項雖規定：「會員應於每期標會後3 日內交付
      會款。」、「會首應於前項期限內，代得標會員收取會款
      ，連同自己之會款，於期滿之翌日前交付得標會員。…」
      、「會首依前項規定收取會款，在未交付得標會員前，對
      其喪失、毀損，應負責任。…」，而依民法債編施行法第
      36條第2 項規定：「民法債編修正條文…自中華民國89年
      5 月5 日施行。」，惟依民法債編施行法第1 條規定：「
      民法債編施行前發生之債，除本施行法有特別規定外，不
      適用民法債編之規定；其在修正施行前發生者，除本施行
      法有特別規定外，亦不適用修正施行後之規定。」，明示
      民法債編增修之合會規定不溯及既往原則，合先敘明。
（２）本件被告係於86年8 月25日招募A 會互助會，其時間係在
      89年5 月5 日之前，是被告向會員邀組該合會時，當時民
      法並無合會之規定，因而當時民間合會之性質，均依習慣
      予以適用，而依當時之民間習慣，合會係會首分別向各會
      員邀組而成，因而合會係會首與各會員間之法律關係，會
      員與會員間並無何牽扯而發生債權債務關係，是會首於邀
      組合會之際即因而依當時之習慣與各會員間發生債權債務
      關係，會首向各會員收取會款及各會員向會首請求交付合
      會金悉適用當時合會之習慣，而若因嗣後民法債編之增修
      ，就同一合會，竟適用不同之法律關係，如此割裂適用，
      將招致法律關係複雜，法秩序混亂，是依上述民法債編施
      行法第1 條規定，民法第709 條之7 第1 項、第2 項、第
      3 項之規定，僅對於89年5 月5 日修正施行以後所召集成
      立之合會契約始有適用餘地。本件被告邀組之A 會互助會
      時間既係在89年5 月5 日前，自應適用當時合會之習慣定
      之。上揭民法合會規定增修前，民間合會之性質，茲依依
      民間習慣，合會係會首與各會員間所訂立之契約，會員相
      互間，除有特約外，不發生債權債務關係，是通常情形，
      會首向會員收取會款後，會款所有權即移轉於會首，並非
      持有他人之物，會首縱未將會款交付得標人，仍不成立侵
      占罪（參照最高法院90年度台上字第1727號判決意旨），
      是縱認被告有檢察官指訴於收取A 會互助會之88年8 月25
      日會款後，未交付予得標之人而自行花用之情事，揆諸上
      揭說明，因被告收取此該筆會款後即取得所有權，並非持
      有得標會員之物，與侵占罪之構成要件尚屬有間，公訴人
      認被告此部分所為涉犯刑法侵占犯罪嫌，容有誤會。
七、綜上所述，檢察官所舉前開證據，尚不足使本院達於通常一
    般之人均不致有所懷疑，而得確信其為真實之程度，致使無
    從形成有罪之確信，則依罪證有疑利於被告之證據法則，即
    不得遽為不利被告之認定。此外，復無其他積極證據足認被
    告涉有公訴人所指之犯行，依照前揭說明及判例意旨，既不
    能證明被告犯罪，依法即應諭知無罪之判決。
八、原審因而以不能證明被告犯罪，而為被告無罪之諭知，核無
    違誤。檢察官循告訴人具狀請求上訴意旨，猶執前詞，指摘
    原判決不當，為無理由，應予駁回。
據上論斷，應依刑事訴訟法第368 條，判決如主文。
本案經檢察官蔡國禎到庭執行職務。
中    華    民    國    97    年    10    月    23    日
                    刑事第六庭    審判長法  官  王憲義
                                        法  官  張盛喜
                                        法  官  邱永貴
以上正本證明與原本無異。
被告不得上訴。
檢察官如不服本判決應於收受本判決後10日內向本院提出上訴書
狀，其未敘述上訴理由者，並得於提起上訴後10日內向本院補提
理由書狀（均須按他造當事人之人數附繕本）「切勿逕送上級法
院」。
中    華    民    國    97    年    10    月    23    日
                                        書記官  鄭翠芬


司法院資訊處製作；財團法人民間司法改革基金會備份。
